【裁判字號】    89,上,29
【裁判日期】    900228
【裁判案由】    交還土地等
【裁判全文】
臺灣高等法院高雄分院民事判決  八十九年度上字第二九號
      上  訴  人    甲○○
      訴訟代理人    李三賢律師
      被上訴人      台灣糖業股份有限公司  設台北市○○○路○段二六六號
      法定代理人    乙○○    .
      訴訟代理人    李明益律師
                    吳敏蕙律師
      複  代理人    莊進祥律師
右當事人間交還土地等事件，上訴人對於中華民國八十八年六月二十四日臺灣高雄地
方法院八十七年重訴字第五四三號第一審判決提起上訴，本院判決如左：
      主      文
上訴駁回。
第二審訴訟費用由上訴人負擔。
      事      實
甲、上訴人部分：
  一、聲明：求為判決：
    (一)原判決不利於上訴人部分廢棄。
    (二)右廢棄部分，被上訴人在第一審之訴及其假執行之聲請均駁回。
    (三)第一審廢棄部分及第二審訴訟費用均由被上訴人負擔。
  二、陳述：除與原判決書記載相同者，予以引用外，補稱：
    (一)被上訴人並非高雄縣燕巢鄉○○段七五之三地號土地之所有權人。
    (二)上揭土地並不包括在同地段第一０五四號土地內。
    (三)否認岡山地政事務所回覆函文之真正，蓋依岡山地政事務所七十一年十二月八
      日所出據予上訴人之七十一圖謄字第四三三六號地籍圖謄本，可證實確有七五
      之三地號之土地存在。
乙、被上訴人部分：
  一、聲明：求為判決：
    (一)上訴駁回。
    (二)第二審訴訟費用由上訴人負擔。
  二、陳述：除與原判決書記載相同者，予以引用外，補稱：
    (一)依卷附土地登記謄本，本件系爭土地為坐落於高雄縣燕巢鄉○○段一０五四地
      號，地目旱，面積０˙七七九０公頃之土地，為被上訴人所有，上訴人並無正
      當權源佔有系爭土地，並於其上種植作物，經原審法院至現場履勘，並經囑託
      高雄縣岡山地政事務所測量完畢，有複丈成果圖在卷可稽，今依民法第七百六
      十七條之規定，被上訴人自得對之訴請除去地上物並交還土地。
    (二)上訴人主張系爭土地係其父於生前即向國有財產局承租，並提出水土保持處理
      合格證明書為證，然該證明書至多僅得證明該地經水土保持檢查合格所核發，
      並不得作為其確有向國有財產局承租之證明，況該證明書所載之第七五之三地
      號土地並非本件第一０五四地號土地，經查亦無該筆土地之登記資料，此有高
      雄縣岡山地政事務所八十九年六月二十二日岡所一字第六八五四號及財政部國
      有財產局台灣南區辦事處八十九年十一月九日第八九０００三四七０六號函在
      卷可稽，顯見上訴人之主張與事實不符。
    (三)上訴人對其佔有系爭土地之事實並不爭執，惟上訴人並無合法之權源佔有系爭
      土地，是被上訴人本於所有權之作用請求上訴人除去地上物並交還土地，依法
      有據。
      理      由
一、被上訴人主張：坐落高雄縣燕巢鄉○○段第一０五四號，面積０．七七九０公頃
    土地係被上訴人所有，遭上訴人無正當權源占用如附圖所示Ａ部分之土地，爰依
    民法第七百六十七條規定，請求上訴人應將上開土地內如附圖所示Ａ部分面積０
    ．一六九一公頃之地上物除去，將土地交還被上訴人。又上訴人無權占用前開系
    爭土地，獲有相當於租金之利益，致被上訴人受有無法使用該土地之損害，揆諸
    民法第一百七十九條之規定及最高法院六十一年度臺上字第一六九五號判例意旨
    ，被上訴人自得請求上訴人給付相當於租金之損害，爰併求為命上訴人應給付被
    上訴人新台幣（以下同）七萬零三百四十五元及自起訴狀繕本送達之翌日起至清
    償日止，按週年利率百分之五計算之利息，並自八十七年九月一日起至返還土地
    之日止按月給付被上訴人一千四百六十六元之損害金（原審判命上訴人應給付被
    上訴人三萬五千三百二十元，及自民國八十七年十二月二十六日起至清償日止，
    按週年利率百分之五計算之利息，並自民國八十七年九月一日起至交還上開土地
    之日止，按月給付被上訴人七百三十三元，並駁回被上訴人超過上開部分之請求
    ，被上訴人就其敗訴部分未聲明上訴；又被上訴人請求郭永雄、鄭宏田、鄭坤得
    交還土地及給付相當於租金之損害金部分，亦已確定）。
二、上訴人則以該地係其父親向國有財產局租用，故土地為國有財產局所有，而非被
    上訴人所有，並非無權占用云云，資為抗辯。
三、被上訴人主張系爭土地為其所有，上訴人在系爭土地內如附圖所示Ａ部分土地上
    種植果樹，無權占用之事實，已據其提出部分占有土地之位置圖、土地登記謄本
    為證，並經原審法院勘驗現場，並囑託高雄縣岡山地政事務所測量，製有勘驗筆
    錄與複丈成果圖各一份附卷可稽，自堪信為真實。
四、上訴人雖辯稱其占有使用之土地系其父親賴天福向國有財產局承租等情，並提出
    臺灣省政府農林廳山地農牧局第四工作處水土保持處理合格證明書、地籍圖謄本
    等影本各一份為證，惟查上訴人占有之土地，經原審法院會同高雄縣岡山地政事
    務人員履勘現場並測量結果，確屬被上訴人所有之土地等情，有勘驗筆錄及複丈
    成果圖各一份附卷可稽；又查高雄縣岡山地政事務所人工登記簿及電腦建檔地籍
    資料庫均無高雄縣燕巢鄉○○段七五之三地號土地之地籍記事，有上開地政事務
    所八十九年十一月四日岡所一字第一二九六號函在卷可稽（見本院卷第八六頁）
    ；又被上訴人自六十二年十月二十六日即登記為系爭高雄縣燕巢鄉○○段第一０
    五四號土地所有權人，亦有土地登記謄本在卷可稽（見原審卷第十五頁）；而上
    訴人提出之水土保持處理合格證明書（見原審卷第八十頁），係臺灣省政府農林
    廳山地農牧局第四工作處於七十二年元月十七日核發，其僅是對高雄縣燕巢鄉○
    ○段七五之三地號土地水土保持處理經檢查合格所發之證明書，並不足作為上訴
    人之父有向國有財產局承租系爭土地之證明，況其提出之證明書所示土地，亦非
    本件系爭土地（地號不同），從而上訴人上開所辯，尚不足採。
五、按所有人對於無權占有或侵奪其所有物者，得請求返還之，對於妨害其所有權者
    ，得請求除去之，民法第七百六十七條定有明文。本件上訴人占有被上訴人所有
    系爭土地，並無正當權源，業如前述，則被上訴人本於所有權人之地位，依民法
    第七百六十七條規定，請求上訴人應將上開土地內如附圖所示Ａ部分面積０．一
    六九一公頃之地上物除去，將土地交還被上訴人，即屬正當，應予准許。
六、又按無法律上原因而受利益，致他人受損害，應返還其利益。民法第一百七十九
    條前段定有明文。而無權占有他人土地，可能獲得相當於租金之利益，為社會通
    常之觀念（最高法院六十一年度臺上字第一六九五號判例參照）。又城市地方房
    屋租金，以不超過土地及建築改良物申報總價年息百分之十為限，並為租用基地
    建築房屋所準用，土地法第九十七條第一項、第一百零五條分別定有明文。又所
    謂年息百分之十，乃指基地租金之最高限額，並非必須照申報價額年息百分之十
    計算之，尚須斟酌基地之位置，工商繁榮之程度，使用人利用基地之經濟價值、
    所受利益，彼等關係及社會感情等情事，以為決定。另按租金之定期給付請求權
    ，因五年間不行使而消滅，民法第一百二十六條定有明文。又無法律上之原因而
    獲得相當於租金之利益，致他人受損害時，如該他人返還利益請求權已逾租金短
    期消滅時效之期間，對於相當於已罹消滅時效之租金之利益，不得依不當得利之
    法則，請求返還（最高法院六十五年度第五次民庭庭推總會議決定參照）。因此
    被上訴人得請求相當於租金之不當得利，以其訴訟繫屬時起往前推算五年之期間
    為限。經查本件上訴人既無權占有被上訴人所有之土地，已如前述，且占有迄今
    已達五年以上，致被上訴人受有無法使用收益上開基地之損害，從而被上訴人請
    求上訴人給付自本件繫屬時即八十七年九月十八日回溯五年即八十二年九月十九
    日起至八十七年八月三十一日止，相當於租金之損害金，揆之前揭說明，即屬正
    當，應予准許。至損害金之計算，原審斟酌上訴人占用土地之面積、地點、及目
    前均供種植果樹等使用之狀況，並考量目前社會經濟情況等情，認補償金以年息
    百分之五為適當，並無違誤。又上訴人占用高雄縣燕巢鄉○○段第一０五四號土
    地之面積為一六九一平方公尺，前開土地每平方公尺之申報地價，八十年七月一
    日起至八十三年六月三十日止為七十二元，八十三年七月一日起至八十六年六月
    三十日止為八十元，八十六年七月一日起為一百零四元，有高雄縣岡山地政事務
    所地價證明書在卷可按。則上訴人應給付被上訴人三萬五千三百二十元（計算式
    如附表一所示，不足一元部分四捨五入，以下同），又上訴人無權占有他人土地
    ，他人已受損害，其占有之事實狀態，於返還土地之前，僅履行期未到，非履行
    條件未成就，且上訴人有到期不履行之虞，故被上訴人就此履行期未到前之損害
    金提起將來給付之訴，請求返還不當得利，於法要無不合，是上訴人應自八十七
    年九月一日起至返還土地之日止，按月給付被上訴人七百三十三元（計算式如附
    表二所示），被上訴人請求給付相當於租金之損害金，在此範圍內，洵屬正當，
    原審予以准許，並無違誤。
七、綜據上述，被上訴人依民法第七百六十七條規定，請求上訴人應將上開土地內如
    附圖所示Ａ部分面積０．一六九一公頃之地上物除去，將土地交還被上訴人，並
    依民法第一百七十九條之規定，請求上訴人給付自八十二年九月十九日起至八十
    七年八月三十一日止相當於租金之損害金三萬五千三百二十元，及自八十七年九
    月一日起至返還土地之日止，按月給付被上訴人七百三十三元，尚屬正當，應予
    准許，原審就上開部分為上訴人敗訴判決，並無違誤，上訴意旨求予廢棄改判，
    非有理由，應予駁回。
八、本件於九十年元月十五準備程序終結，上訴人於九十年二月十四日具狀請求傳訊
    證人劉德祥、盤正華，核與民事訴訟法第二百七十六條第一項所列各款規定不合
    ，上訴人不得請求傳訊，併予敘明。
九、據上論結：本件上訴為無理由，合依民事訴訟法第四百四十九條第一項、第七十
    八條，判決如主文。
中      華      民      國    九十      年      二      月    二十八    日
                                      臺灣高等法院高雄分院民事第三庭
~B1審判長法官  張國彬
~B2法      官  徐文祥
~B3法      官  賴玉山
右為正本係照原本作成。
如對本判決上訴，須於判決送達後二十日內向本院提出上訴狀，其未表明上訴理由者
，應於上訴後二十日內向本院提出上訴理由書（均須按他造當事人之人數附繕本）。
上訴時應提出委任律師或具有律師資格之人之委任狀，並依附註條文規定辦理。
中      華      民      國    九十      年      三      月     二       日
~B法院書記官  楊茱宜
附註：
民事訴訟法第四百六十六條之一：
對於第二審判決上訴，上訴人應委任律師為訴訟代理人，但上訴人或其法定代理人具
有律師資格者，不在此限。
上訴人之配偶、三親等內之血親、二親等內之姻親，或上訴人為法人、中央或地方機
關時，其所屬專任人員具有律師資格並經法院認為適當者，亦得為第三審訴訟代理人。
第一項但書及第二項情形，應於提起上訴或委任時釋明之。
                                                                       Ａ


司法院資訊處製作；財團法人民間司法改革基金會備份。
